【裁判字號】    99,再,84
【裁判日期】    990729
【裁判案由】    遺產稅
【裁判全文】
臺北高等行政法院判決
                                        99年度再字第84號
再審原告    亥○○
            丙○○
            戊○○
            庚○○
            壬○○○
            子○○○
            寅○○○
            辰○○○
            午○○
            申○○
            戌○○
            （以上再審原告10人共同送達代收人為再審原告郭
            慶文）
再審被告    財政部臺灣省北區國稅局
代  表  人  天○○○○○○住同上
上列當事人間遺產稅事件，再審原告不服本院中華民國98年12月
31日98年度訴字第1788號判決，提起再審之訴，本院判決如下：
    主  文
再審之訴駁回。
再審訴訟費用由再審原告負擔。
    事實及理由
一、本件再審原告起訴後，再審被告之代表人已由陳文宗變更為
    邱政茂，再由邱政茂變更為吳自心，茲由新任代表人具狀聲
    明承受訴訟，核無不合，應予准許。
二、事實概要：
    本件被繼承人即再審原告之父郭儒祥於民國（下同）81年9
    月24日死亡，再審原告及其他繼承人等於核准延期申報期限
    內辦理遺產稅申報，經再審被告初查核定遺產總額為新臺幣
    （下同）161,037,921 元、公共設施保留地扣除額2,273,51
    1 元及農業用地扣除額70,794,351元，應納遺產稅為31,164
    ,627元。再審原告不服，申經復查結果，未獲准變更，提起
    訴願，經財政部於89年10月17日以台財訴第0891358004號訴
    願決定（下稱財政部89年10月17日訴願決定）將原處分撤銷
    ，囑由再審被告另為處分。嗣再審被告於91年2 月5 日以北
    區國稅法字第0910004035號重核復查決定（下稱再審被告91
    年2 月5 日重核復查決定）維持原核定，再審原告不服，復
    提起訴願，經財政部於92年4 月25日以台財訴字第09200176
    32號訴願決定（下稱財政部92年4 月25日訴願決定），將原
    處分（復查決定）撤銷，著由再審被告另為處分。嗣經再審
    被告於94年10月17日以北區國稅法二字第0940028054號重核
    復查決定（下稱再審被告94年10月17日重核復查決定），追
    認公共設施保留地扣除額3,500 元，變更核定公共設施保留
    地扣除額為2,277,011 元，其餘則未獲准變更。再審原告仍
    不服，再訴經財政部於95年3 月31日以台財訴字第09500005
    360 號訴願決定（下稱財政部95年3 月31日訴願決定），將
    原處分（重核復查決定）關於被繼承人所遺無訂定三七五租
    約之農業用地部分撤銷，囑由再審被告另為處分；另關於被
    繼承人所遺訂有三七五租約之農業用地部分，則予以駁回。
    再審原告就訴願駁回部分，於95年5 月30日向本院提起95年
    度訴字第1823號行政訴訟後，又當庭撤回而告確定。惟再審
    原告旋即向再審被告申請更正，遭再審被告於95年7 月7 日
    以北區國稅審二字第0950017779號函（下稱再審被告95年7
    月7 日函）復否准所請，再審原告不服，提起訴願，又遭財
    政部於95年12月7 日以台財訴字第09500522620 號訴願決定
    （下稱財政部95年12月7 日訴願決定）駁回，再審原告不服
    ，提起行政訴訟，復分別經本院於96年10月25日以96年度訴
    字第423 號判決及最高行政法院於97年2 月27日以97年度裁
    字第1631號裁定駁回在案，並告確定。至經財政部95年3 月
    31日訴願決定撤銷部分，再審被告另於97年3 月19日以北區
    國稅法二字第0970011501號重核復查決定（下稱再審被告97
    年3 月19日重核復查決定），追認農業用地扣除額68,758,9
    59元，重行核定農業用地扣除額為139,553,310 元。再審原
    告猶不服，提起訴願，亦經財政部於97年8 月15日以台財訴
    字第09700357920 號訴願決定（下稱財政部97年8 月15日訴
    願決定）予以駁回。嗣再審原告於97年9 月12日依行政程序
    法第128 條規定，主張被繼承人所遺土地訂有三七五租約者
    應予免徵遺產稅、無訂定三七五租約之3 筆土地，仍繼續作
    農業使用，亦應予免徵遺產稅、又被繼承人所遺坐落臺北縣
    淡水鎮○○○段○○○○段39地號等16筆土地，係供作農舍
    等農業使用，且毗鄰被繼承人所遺農地，為與農業經營不可
    分離之農業用地，依法亦應免徵遺產稅、另繼承人丙○○自
    幼罹重殘應准列報殘障特別扣除額等情，向再審被告申請程
    序重開，經再審被告於98年3 月16日以北區國稅審二字第09
    80015786號函下稱原處分）復否准所請。再審原告不服，提
    起訴願，亦遭財政部於98年6 月30日以台財訴字第09813009
    800 號訴願決定（下稱財政部98年6 月30日訴願決定）駁回
    ，遂向本院提起行政訴訟，經本院以98年12月31日98年度訴
    字第1788號判決（下稱原確定判決）駁回原告之訴，再審原
    告仍表不服，提起上訴，經最高行政法院以99年4 月22日99
    年度裁字第870 號裁定上訴駁回。再審原告不服，以原確定
    判決有行政訴訟法第273 條第1 項第1 款、第2 款及第14款
    事由，向本院提起再審之訴。
三、本件再審原告主張：
  (一)再審原告與再審被告間因遺產稅事件，經本院以原確定判決
    原告之訴駁回。經上訴復於99年5 月4 日收到最高行政法院
    99年度裁字第870 號裁定駁回確定，原確定判決因有行政訴
    訟法第273 條明定情事，得提起再審之訴對於確定終局判決
    聲明不服，再審原告於法定期間30日內提起再審之訴。
  (二)原確定判決於判決理由書(二)部分：既明確指摘所遺訂有三七
    五租約之12筆農業用地，再審被告「應就本件申請重開程序
    之合法與否加以審酌判斷，甚為灼然。」再審被告對三七五
    農業用地以自創法律1/3 稅率課徵遺產稅，翻遍中華民國稅
    務法規，農業用地並無按公告現值減除1/3 後核課遺產稅之
    法令明文規定，再審被告私自造法、構陷稅捐；原確定判決
    既知（參與96年度訴字第423 號三七五農地遺產稅判決事件
    與原確定判決之裁判法官為部分相同）三七五農地既無第一
    階段構成遺產稅應納稅捐義務，再審原告何來第二階段遭受
    強制執行之名義？原確定判決明知就足以影響於判決之重要
    證物漏未斟酌；且原確定判決明知三七五農地既無應納稅捐
    義務，強制執行合法性顯有疑義，卻駁回再審原告撤銷強制
    執行之訴，判決理由與主文顯有矛盾。顯然原確定判決具有
    行政訴訟法第273 條第1 項第2 款明定之情事，足為提再審
    之理由。
  (三)系爭遺產稅經再審被告於97年11月25日移送法務部行政執行
    署士林行政執行處強制執行，其合法性顯有疑義，再審原告
    依訴願法第93條第3 項所明定理由分別於98年1 月21日及98
    年8 月31日提訴願和訴訟救濟程序，程序合法，法理正當。
    原判決以務必「法定救濟期間經過後（即財政部97年8 月15
    日訴願決定後3 個月）」之理由，駁回依訴願法第93條第3
    項所明定之訴事，顯然文不對題，適用法規顯有錯誤。再者
    ，原確定判決又以再審原告須依法定救濟期間經過，方得提
    撤銷強制執行之訴，顯然時空錯亂，程序混淆，原確定判決
    足堪認為真正判決違法，適用法規錯誤，依行政訴訟法第27
    3 條第1 項第1 款之明定，合乎得提再審之訴。
  (四)審判時除法律別有規定外，不得斟酌當事人未提出之事實。
    原確定判決就當事人未主張之程序依職權斟酌，顯然有任作
    主張之違法情形。參照60年台上字第2085號判例意旨。再審
    原告於97年9 月12日依法提撤銷申請，於法定期間內再審被
    告應作為而不作為，再審原告遂提訴願後，再審被告於98年
    3 月16日以原處分否准，兩造並未就「法定救濟期間經過後
    」之程序有所爭執，再審被告於答辯書狀就該程序亦未爭執
    。於98年11月4 日準備程序庭時承審法官誘導再審被告就該
    程序應有所爭執。原確定判決既認同法定程序為一切先決基
    礎，本遺產稅事件再審被告18年共作出4 次新的不同處分，
    對照新處分，尚有再審被告對三七五農地之自創1/3 核課稅
    率之私自造法、3 筆違反訴願法第81條不得為更不利益之處
    分之禁止利益變更原則、16筆與農業經營不可分離之土地不
    依公務員應盡職責調查之義務、違反實體從舊原則自幼罹殘
    卻排除殘障扣除額之適用。誰違法在先？致誰不合法於後！
    灼然足堪認定原確定判決就足以影響於判決之重要原因漏未
    斟酌，為行政訴訟法第273 條第1 項第14款得為提再審理由
    。
  (五)原確定判決既認同法定程序為一切先決基礎，並舉最高行政
    法院97年度裁字第5406號裁判揭示，裁判意旨謂：「行政程
    序法第128 條、第129 條重開程序之決定可分為兩個階段，
    第一階段准予重開，第二階段重開之後作成決定將原處分撤
    銷、廢止或仍維持原處分。若行政機關第一階段即認為重開
    不符合法定要件，而予以拒絕，就沒有第二階段之程序。上
    述二種不同階段之決定，性質上皆是新的處分。」。查行政
    機關（即再審被告）第一階段即認為重開不無符合法定要件
    ，遂有第二階段98年3 月16日之原處分，而產生新的處分，
    原審不依「爭點」審酌，卻自行審酌雙方當事人未為主張之
    「法定救濟期間經過後」之程序，徒然增加訴訟之勞費，足
    堪認為真正判決適用法規錯誤，依行政訴訟法第273 條第1
    項第1 款之明定，合乎得提再審之訴。
  (六)對照同為公門稅務機關，同為標的地之16筆「與農業經營不
    可分離之土地」，97年7 月間，再審原告獲知「與農業經營
    不可分離之土地為農業用地」，向臺北縣稅捐稽徵機關申請
    主張系爭16筆「與農業經營不可分離之土地」為農業用地，
    免課徵地價稅。依地籍所在地淡水鎮公所、三芝鄉公所、石
    門鄉公所，各地方行政機關於隔月初履勘，月底獲准合乎「
    農業用地」。反觀再審被告，歷經18年4 次重核復查至今仍
    為「建地」或「農地」之爭論，誠如原處分所指摘；是再審
    被告「未適當處理」抑或再審被告「一再陳情」！懇請鈞院
    就實體事實，「一次解決紛爭」之訴訟經濟原則，予公平之
    審判。
四、再審被告函送本案原卷，並稱本案系爭項目相同，尚無須答
    辯。
五、按「再審之訴顯無再審理由者，得不經言詞辯論，以判決駁
    回之」、「有左列各款情形之一者，得以再審之訴對於確定
    終局判決聲明不服。但當事人已依上訴主張其事由或知其事
    由而不為主張者，不在此限：…一、適用法規顯有錯誤者。
    ... 二、判決理由與主文顯有矛盾。... 一四、原判決就足
    以影響於判決之重要證物漏未斟酌者。」行政訴訟法第278
    條第2 項及第273 條第1 項第1 款、第14款分別定有明文。
    次按，行政訴訟法第273 條第1 項第1 款所謂「適用法規顯
    有錯誤」，係指原判決所適用之法規與該案應適用之現行法
    規相違背，或與解釋判例有所牴觸而言，至於法律上見解之
    歧異，再審原告對之縱有爭執，要難謂為適用法規錯誤，而
    據為再審之理由( 改制前行政法院62年度判字第610 號判例
    參照) 。而所謂「原判決就足以影響於判決之重要證物漏未
    斟酌者」係指當事人在前訴訟程序已經提出，而原確定判決
    漏未於判決理由中斟酌者而言；申言之，該項證物如經斟酌
    ，原判決將不致為如此之論斷，若縱經斟酌亦不足影響原判
    決之內容，或原判決曾於理由中說明其為不必要之證據者，
    均與本條規定得提起再審之要件不符。
六、再審原告主張其依訴願法第93條第3 項規定，分別於98年1
    月21日及98年8 月31日提起訴願和訴訟救濟程序，程序合法
    。原確定判決以再審原告須於法定救濟期間經過後，方得提
    起撤銷強制執行之訴及訴願法第93條第3 項所規定之訴訟，
    不依「爭點」審酌，卻自行審酌兩造未為主張之「法定救濟
    期間經過後」之程序，徒然增加訴訟之勞費，顯然適用法規
    顯有錯誤，且原確定判決明知三七五農地既無應納稅捐義務
    ，強制執行合法性顯有疑義，卻駁回再審原告撤銷強制執行
    之訴，判決理由與主文顯有矛盾云云。惟查，本件原確定判
    決係以再審原告之主張與行政程序法第128 條第1 項所規定
    之重開行政程序要件不合等理由，而駁回再審原告之訴，與
    撤銷強制執行之訴訟及訴願法第93條第3 項規定，並無關連
    ，亦無判決理由與主文顯有矛盾之情形。再審原告仍就其申
    請重開行政程序有無遵守法定期間，執其主觀意見為主張，
    核非原確定判決所適用之法規與該案應適用之現行法規相違
    背，或與解釋判例有所牴觸，要難謂為適用法規錯誤，可據
    為再審之理由。
七、再審原告主張再審被告對三七五農地之自創1/3 核課稅率之
    私自造法、3 筆違反訴願法第81條不得為更不利益之處分之
    禁止利益變更原則、16筆與農業經營不可分離之土地，不依
    公務員應盡職責調查之義務、違反實體從舊原則自幼罹殘卻
    排除殘障扣除額之適用，故原確定判決就足以影響於判決之
    重要原因漏未斟酌，構成行政訴訟法第273 條第1 項第14款
    再審事由云云。惟按，在司法層面上言及「證據」者，乃是
    指法院對待證事實形成心證所依憑、得以用來推斷過去歷史
    事實之資料，而上開再審被告對三七五農地之自創1/3 核課
    稅率等事項，並非證物。且本件原確定判決係以再審原告之
    主張與行政程序法第128 條第1 項所規定之重開行政程序要
    件不合等理由而駁回再審原告之訴，並未進入重開行政程序
    後之實體審理階段，已如前述，上開再審被告對三七五農地
    之自創1/ 3核課稅率等事項，均係關於原核課遺產稅處分之
    實體事項，與原確定判決論斷並無影響，自無再審原告在前
    訴訟程序已經提出，而原確定判決漏未於判決理由中斟酌之
    情形可言，核與前開行政訴訟法第273 條第1 項第14款重要
    證物漏未斟酌之再審要件未合。
八、綜上所述，本件再審原告主張原確定判決有行政訴訟法第27
    3 條第1 項第1 款、第2 款及第14款之再審事由，並非可採
    。本件依再審原告起訴之事實，顯無理由，爰不經言詞辯論
    ，逕以判決駁回之。
九、本件判決基礎已經明確，兩造其餘主張或陳述，與判決結果
    無影響，不再一一論述。
據上論結，本件再審原告之訴為顯無理由，爰依行政訴訟法第27
8 條第2 項、第98條第1 項前段、第104 條，民事訴訟法第85條
第1項前段，判決如主文。
中    華    民    國    99    年    7      月    29   日
                      臺北高等行政法院第七庭
                                審判長法  官  吳慧娟
                                      法  官  陳心弘
                                      法  官  林惠瑜
上為正本係照原本作成。
如不服本判決，應於送達後20日內，向本院提出上訴狀並表明上
訴理由，如於本判決宣示後送達前提起上訴者，應於判決送達後
20日內補提上訴理由書（須按他造人數附繕本）。
中    華    民    國    99    年    7     月     29   日
                                      書記官  劉道文

司法院資訊處製作；財團法人民間司法改革基金會備份。
